【裁判字號】    95,台上,2514
【裁判日期】    950505
【裁判案由】    違反貪污治罪條例
【裁判全文】
最高法院刑事判決            九十五年度台上字第二五一四號
    上  訴  人  台灣高等法院台南分院檢察署檢察官
    被      告  甲○○
                        101.
                乙○○
                        樓之6.
    上 列一 人
    選任辯護人  黃溫信律師
                徐美玉律師
                黃紹文律師
上列上訴人因被告等違反貪污治罪條例案件，不服台灣高等法院
台南分院中華民國九十四年五月二十七日第二審更審判決（九十
四年度上更(一)字第一二一號，起訴案號：台灣台南地方法院檢察
署九十一年度偵字第二六三五、五０一三號），提起上訴，本院
判決如下：
    主  文
原判決撤銷，發回台灣高等法院台南分院。
    理  由
本件原判決以公訴意旨略稱：被告乙○○係法務部調查局台南市
調查站（下稱台南市調查站）調查員，負責據點及犯罪調查工作
，係依據法令從事公務之人員。民國九十年四月十九日，教育部
中部辦公室將財團法人台南巿私立建業高級中學（下稱建業中學
）涉嫌挪用校款之資料函送偵辦，台南市調查站指派乙○○負責
查證。經乙○○研析相關資料後，認建業中學董事長即被告甲○
○有侵占台灣大哥大基地台租金，及中餐證照班收入之嫌，乃於
同年五月二十四日簽陳擬全面查核該校所有帳戶、銀行對帳單等
。嗣乙○○向建業中學調閱相關資料，及訪談該校校長何明家後
，發現甲○○及該校總務主任江蘭香（經原審判決無罪確定）擅
將台灣大哥大基地台年租金及保證金計新台幣（下同）二十七萬
元，存入甲○○之子陳重光之郵局帳戶，未記載於學校帳內，亦
無收支傳票；且該校中餐證照班一至十九期之學費及材料費收入
，違反會計程序，未記入學校總收支帳，有與私人款項相互流用
，而涉嫌侵占學校公款情事，應續查證。詎竟未再查證，在訪談
何明家後，與甲○○密切往來。甲○○即利誘乙○○擔任該校之
法律顧問，且期約予以酬庸。乙○○明知不得兼職及收取不正利
益，為圖私人不法利益，乃不舉發甲○○犯罪；且應甲○○之要
求，於同年七月九日，為其繕打「建業高中薪資清償證明書」，
以應付教育部中部辦公室。又明知教育部中部辦公室已委託建昇
財稅聯合會計師事務所（下稱建昇會計師事務所）專案查核中，
竟為包庇甲○○之犯罪，乃急於同年七月六日，以甲○○於八十
七、八十八學年度分別捐贈八百三十六萬元、三百八十萬元給該
校，應無掏空學校資產等為由，將全案依行政程序簽陳結案。旋
因台灣高等法院台南分院檢察署認該案調查未盡，重新發交台灣
台南地方法院檢察署檢察官指揮法務部調查局南部機動組協助調
查。而乙○○仍負責台南市南區之據點調查，而舉報調查該區域
內相關犯罪，仍屬其工作。乙○○竟經常私下幫甲○○繕擬「獎
助金變更使用計劃」、「財務改善計劃書」，及「台南市私立建
業高中未來三年收支結餘表」等應付教育部中部辦公室之公文。
甲○○並於九十一年一月間，將建昇會計師事務所製作查核報告
，交予乙○○研析參考，請其研擬致教育部訴願審議委員會訴願
書。乙○○從該份會計師查核報告中，亦發現甲○○與江蘭香於
八十九年七、八月間，另有出租校地供遠傳電信與和信電信作基
地台，及將租金與保證金合計六十萬元之收入分別存入陳重光之
帳戶。又甲○○自八十六年至八十九年合計捐贈予該校之二千二
百五十九萬零一百十三元之捐款均未撥入該校帳戶，仍未進行調
查，以包庇甲○○之犯行。甲○○為感謝乙○○之協助，乃於九
十一年二月農曆年前，先行支付一萬元之賄款予乙○○等情。因
認乙○○涉犯貪污治罪條例第四條第一項第五款之違背職務收受
賄賂罪嫌，甲○○涉犯同條例第十一條第一項之行賄罪嫌云云。
惟經審理結果，認為不能證明乙○○、甲○○（下稱被告等二人
）犯罪，因而維持第一審諭知被告等二人均無罪之判決，駁回檢
察官此部分之第二審上訴，固非無見。
惟查：（一）審理事實之法院對於卷內與被告犯罪是否成立有關
且依法應予調查之證據，如未詳加調查，或雖已調查，仍未調查
明白，則尚難遽為被告有利或不利之認定。按公務員應遵守誓言
，忠心努力，依法律及命令所定執行其職務，不得假借權力，以
圖本身或他人之利益；又公務員除法令所規定外，不得兼任他項
業務，如有違反上開規定者，應按情節輕重，分別予以懲處，其
觸犯刑事法令者，並依各該法令處罰，公務員服務法第一條、第
六條、第十四條第一項、第二十二條分別規定甚明。本件起訴意
旨指被告乙○○明知身為司法調查之公務員，不得兼職及收取不
正利益，竟兼職代書業務，圖私人不法利益，而故意不舉發甲○
○犯行，且應甲○○之要求，為其繕打「建業高中薪資清償證明
書」等文件，以應付教育部中部辦公室等情（見起訴書第七頁第
十六行至第八頁第十三行）。原判決理由雖說明：乙○○收取之
一萬元應係代書費，縱然其當時仍負責台南市南區之據點調查，
舉報調查區域內相關犯罪，其收費代為撰狀之行為雖有違公務員
服務法而可非議，但不能逕認其行為與職務有關而涉犯對於主管
之事務直接圖利罪等語（見原判決第九頁理由四之《八》）。然
乙○○因其行為違反公務員服務法而遭免職，其上開被訴行為是
否有違前揭公務員服務法之規定，因而構成對於主管之事務直接
圖利罪？尚非全然無疑，自有詳酌慎斷之必要。原判決對於乙○
○何以不構成對於主管之事務直接圖利罪？仍未調查明白，並詳
細說明其理由，自有判決理由不備之違背法令。本院前次發回意
旨已詳細指明，原判決仍未就此細心研求，致瑕疵仍然存在，自
屬無可維持。（二）法院對於被告有利及不利之證據，應一律注
意，並為發現真實，得依職權調查證據，但於公平正義之維護或
對被告之利益有重大關係事項，法院應依職權調查之，而後綜合
全案證據資料，本於經驗法則以定其取捨，並將取捨證據及得心
證之理由於判決內詳為說明。故證據雖已調查，而事實仍未明瞭
，尚有其他客觀上為認定事實、適用法律基礎之證據並未調查，
仍難遽為被告有利或不利之認定；如有應調查之證據未予調查，
率行判決，其判決當然違背法令。原判決理由內說明：乙○○替
甲○○撰寫書狀之時間係九十年七月九日起，……其二人於九十
年十月一日電話對談時言及欠錢之事，時間上亦無違常，卷附甲
○○所出具委託乙○○撰書狀之委託書之日期為九十年十二月三
十日，顯然係事後所書立，尚不能以此反推被告等二人於九十年
十月一日電話對談所及之金錢並非該代書費用等語（見原判決第
九頁理由四之《七》）。如果無訛，似認乙○○自九十年七月九
日起，即代甲○○撰寫書狀，則九十年十月一日雙方於電話中所
談及欠錢之事，即合於常情。惟原判決就乙○○何以於九十年七
月六日將該案簽結後，即於三日後之九十年七月九日起為甲○○
代撰書狀？九十年七月九日起雙方是否約定代撰書狀之酬勞？被
告等二人於九十年十月一日前係基於何名目，為該項交錢之約定
？原判決未詳予調查、釐清，亦未於理由內說明，充分論述，僅
以公訴意旨認定乙○○應甲○○之要求於九十年七月九日為其繕
打「建業高中薪資清償證明書」，以應付教育部中部辦公室等語
（見起訴書第七頁倒數第一、二行）為由，而為乙○○有利之論
斷，其自由判斷之職權行使，亦難謂與證據法則無違。本院前次
發回意旨亦已指明，原判決仍未就此詳予究明，其瑕疵仍然存在
，仍屬無可維持。（三）另原判決理由內先則說明：甲○○所應
給付之代書費用，應不止一萬元，是甲○○於「過年時給付一萬
元之紅包」給乙○○作為對價，即不得稱之為賄款；嗣又敘稱：
甲○○於調查人員詢問時，雖陳稱該一萬元係其於九十一年二月
初農曆過年期間，給予乙○○之紅包，作為給予乙○○子女之壓
歲錢，然其後已改稱係因請乙○○代為撰狀之代書費，並與乙○
○之供述相符，……，該一萬元應以代書費為可信等語（見原判
決第八頁倒數第九至十二行、第九頁理由四之《六》）。則該過
年時交付之一萬元，究係紅包？或為甲○○支付乙○○代書費中
之一部分？其理由之說明前後矛盾。且原審亦未就甲○○前後不
一之陳述，說明何以取信其一，而摒除其餘之心證理由，遽以其
與乙○○之供述相符為由，認定嗣後所供一萬元係代書費為可採
，而為有利被告等二人之判決，難謂無判決理由不備之違背法令
。以上或為檢察官上訴意旨所指摘，或為本院得依職權調查之事
項，仍應認原判決有撤銷發回之原因。
據上論結，應依刑事訴訟法第三百九十七條、第四百零一條，判
決如主文。
中    華    民    國  九十五  年    五    月    五    日
                      最高法院刑事第六庭
                          審判長法官  林  增  福
                                法官  邵  燕  玲
                                法官  張  清  埤
                                法官  陳  世  雄
                                法官  陳  朱  貴
      本件正本證明與原本無異
                                      書  記  官
中    華    民    國  九十五  年    五    月    九    日
                                                      Ｙ


司法院資訊處製作；財團法人民間司法改革基金會備份。
